臺灣臺南地方法院民事裁定
111年度家親聲字第174號
聲  請  人  徐○○  住○○市○○區○○路000巷00號
相  對  人  張○○
上列當事人間因請求變更子女姓氏事件，本院裁定如下：
    主  文
一、聲請駁回。
二、聲請程序費用新臺幣1,000元由聲請人負擔。
    理  由
一、聲請人之聲請意旨略以：兩造原為夫妻，育有未成年子女乙
    ○○（女，民國000年0月00日生）、甲○○（女，103年12月19
    日生）（下合稱未成年子女），嗣於109年10月14日經法院
    和解離婚，後經法院裁定關於未成年子女權利義務之行使或
    負擔均由聲請人任之，因相對人對未成年子女有未盡保護或
    教養義務之情事，故請求變更未成年子女之姓氏從母姓「徐
    」。
二、相對人未提出書狀作何聲明或陳述。
三、本院之判斷：
（一）按有下列各款情形之一，法院得依父母之一方或子女之請
      求，為子女之利益，宣告變更子女之姓氏為父姓或母姓：
      一、父母離婚者。二、父母之一方或雙方死亡者。三、父
      母之一方或雙方生死不明滿三年者。四、父母之一方顯有
      未盡保護或教養義務之情事者，民法第1059條第5項定有
      明文。是宣告變更子女姓氏與否，應以子女之利益為依歸
      。
（二）經查：
    ⒈兩造原為夫妻，育有未成年子女乙○○、甲○○，嗣於109年10
      月14日經法院和解離婚，後經法院裁定關於未成年子女權
      利義務之行使或負擔均由聲請人任之等事實，有聲請人及
      未成年子女之戶口名簿影本、相對人之個人戶籍資料（完
      整姓名）查詢結果各1件在卷可按（見本院司家非調字卷
      一第13頁、卷二第5頁），上開事實堪以認定。
    ⒉聲請人聲請變更未成年子女之姓氏從母姓，主要係以相對
      人對未成年子女有未盡保護或教養義務之情事為據，然經
      本院囑託臺南市童心園社會福利關懷協會派員訪視兩造及
      未成年子女，所得之綜合評估及具體建議略以：「㈠綜合
      評估：⒈兩造對變更子女姓氏之看法與態度：聲請人主張
      相對人對兩未成年人未有善盡保護、教養義務，又相對人
      連累聲請人替其背負車貸，影響其經濟受衝擊，雙方關係
      轉變惡劣，為切割兩未成年人與相對人家族身分象徵，而
      採取法律行動來聲請變更姓氏；相對人則主張其有維繋與
      兩未成年人親情意願，卻無奈受聲請人阻礙會面，致使相
      對人未能穩定與兩未成年人互動，而相對人也因聲請人刻
      意阻礙相對人與未成年人會面交往，未有積極爭取維繋與
      未成年人親子互動及負擔對未成年人扶養義務之舉措，確
      有未善盡父職角色情事，然相對人考量聲請人請求變更未
      成年人姓氏係想藉此切斷未成年人與相對人家族之連結，
      恐非為未成年人真實意願，相對人希望待未成年人成年、
      具成熟思考後，再由未成年人自主決定是否變更姓氏，由
      未成年人為其身分改變作自主決策。⒉其他關係人對變更
      子女姓氏之看法與態度：聲請人稱過往家人皆與兩造及未
      成年人共同生活居住，瞭解過往兩造相處互動情形，但對
      於聲請人私事，聲請人家人均秉持尊重聲請人自主意願與
      決定之態度，未有意見表述；相對人則未主動告知相對人
      家人此事宜，家人尚未有意思表示。⒊對變更子女姓氏正
      確認知之評估：聲請人考量兩未成年人自幼由聲請人主要
      照顧，兩未成年人與聲請人家庭關係相對緊密連結，且相
      對人也確實未稱職負擔其父親角色與功能，聲請人主觀認
      為維持父姓對兩未成年人並未有正向影響與助益，反而可
      因即早變更姓氏利於促進兩未成年人名符其實融入聲請人
      家族；相對人稱其對姓氏未存有血脈相承之傳統觀念，且
      自認有意願維持與兩未成年人互動並負擔對兩未成年人扶
      養責任，僅因聲請人阻礙其與兩未成年人維繋親子互動，
      令相對人無力參與照顧、陪伴兩未成年人成長，且相對人
      主張聲請人聲請變更姓氏理由非屬正當，應回歸尊重未成
      年人自主意見，相對人希冀能在未成年人成熟、具備思考
      能力之際，自行評估姓氏意義對其重要性後，再由未成年
      人自行決策，而非受兩造紛爭干擾，影響兩未成年人自我
      決策權益。⒋善意父母內涵之評估：聲請人對於相對人過
      往負面互動印象、相對人消極配合處理車貸作為，影響聲
      請人主觀否認相對人父職角色對兩未成年人之正向助益性
      ，未有協助促成兩未成年人與相對人互動之積極作為，對
      於協助未成年人與相對人及其家族之關係維繫態度消極、
      意願薄弱：相對人雖有意願欲關心兩未成年人，惟受限聲
      請人對於協助相對人與未成年人親子關係維繋態度不甚友
      善、雙方未能建立友善溝通模式，相對人於離婚後也未積
      極維繋與未成年人間親情互動，且自雙方中斷會面交往後
      ，相對人也未給付扶養費以負擔對兩未成年人扶養義務之
      作為，評估兩造均未具有善意父母態度與作為。㈡變更子
      女姓氏之建議及理由：不應予變更姓氏。理由：據本會了
      解，相對人離婚後對兩未成年人之親職陪伴、參與照顧比
      例程度缺乏，兩未成年人自出生以來主要由聲請人擔任主
      要照顧者角色，聲請人確實能親力親為投入對兩未成年人
      之生活起居照顧，兩未成年人主要情感依附來源均是從聲
      請人方獲得及建立之，相對人確有疏忽父職角色之事實，
      惟聲請人自身也源於過往與相對人負向互動經驗、雙方債
      務處置糾紛，而主觀認定延續兩未成年人與相對人親子互
      動未有意義與助益，遂對於促成相對人與未成年人親子互
      動也未有積極作為，連同本案聲請未成年人變更從母姓，
      亦存有切割未成年人與相對人關係之動機，非全然客觀基
      於未成年人最佳利益考量，此外，訪員亦考量兩未成年人
      現年紀尚幼，尚未能成熟理解姓氏變更之意涵及對其生活
      影響性，現階段兩未成年人之生活中亦未有因姓氏產生困
      擾之情況及從父姓之明顯不利影響，評估暫未有明確變更
      姓氏之必要性」等語，有訪視報告1份附卷可稽（見本院
      司家非調字卷一第39至46頁）。本院參考上開訪視報告，
      認兩造離婚後未能和諧溝通，無法共同合作以成為友善父
      母，致相對人與未成年子女之感情難以穩定維繫，此實難
      單方歸咎於相對人而認相對人有未盡保護教養義務之情形
      ，復參酌未成年子女年幼尚未能理解姓氏變更所代表之意
      涵，現亦無具體事證可認維持父姓對未成年子女有不利之
      影響，自難認目前變更未成年子女姓氏從母姓較為有利。
      從而，聲請人聲請變更未成年子女之姓氏從母姓，尚難准
      許，應予駁回。
四、依家事事件法第97條，非訟事件法第21條第2項、第24條第1
    項，民事訴訟法第95條、第78條，裁定如主文。
中　　華　　民　　國　　111 　年　　11　　月　　9 　　日
                  家事法庭  法  官  游育倫
以上正本係照原本作成。
如對本裁定抗告須於裁定送達後10日內向本院提出抗告狀，並繳
納抗告費及附具繕本。
中　　華　　民　　國　　111 　年　　11　　月　　9 　　日
                            書記官 李鎧安